【裁判字號】    99,家訴,87
【裁判日期】    991026
【裁判案由】    宣告改用分別財產制
【裁判全文】
臺灣臺南地方法院民事判決              99年度家訴字第87號
原      告  台灣金聯資產管理股份有限公司
法定代理人  乙○○
訴訟代理人  丁○○
被      告  甲○○
            丙○○
上列當事人間請求宣告分別財產制事件，本院於民國99年10月12
日言詞辯論終結，判決如下：
    主      文
被告甲○○與被告丙○○應改用夫妻分別財產制。
訴訟費用新臺幣參仟元由被告負擔。
    事實及理由
一、原告主張：
  (一)按債權人對於夫妻一方之財產已為扣押，而為得受償時，法
    院因債權人之聲請，得宣告改用分別財產制，民法第1011條
    定有明文。
  (二)被告甲○○、丙○○現婚姻關係存續中，惟婚後未向法院辦
    理夫妻分別財產制契約登記。而原告與被告甲○○、訴外人
    環隆高分子股份有限公司（下稱環隆公司）、陳永平間之清
    償債務強制執行事件，經臺灣士林地方法院發給90年度執字
    第1342號債權憑證在案，惟債務人迄今均未清償，計尚欠原
    告本金新臺幣10,001,930元及自民國95年12月14日起至清償
    日止，按年息百分之十計算之利息，並按上開利率百分之二
    十計算之違約金。
  (三)原告於98年12月25日向國稅局調閱被告甲○○之財產及所得
    資料，查有薪資所得，是原告於99年1月向臺灣高雄地方法
    院遞狀聲請對甲○○之薪資債權及存款債權予以扣押執行，
    惟僅收取存款7,779元，扣新部分，因被告甲○○之債權人
    眾多，故原告每月所分配到扣薪款僅約1,500元。參最高法
    院89年度台上字第854號判決，民法第1011條中未得受清償
    ，包括全無可扣押之物或扣押之財產不足清償該位扣押之債
    權人之債權之情形。為此爰依民法第1011條之規定，請准宣
    告被告間之夫妻財產制改為分別財產制。
  (四)並聲明：如主文第1項所示。
二、被告方面：
  (一)被告甲○○抗辯：
  1.被告甲○○於81年9月10日至環隆公司擔任總經理，該公司
    係以特有技術生產、銷售隱形眼鏡，市場佔有率甚高，當時
    環隆公司以持續發展，需向銀行借款營運周轉資金，要求被
    告甲○○以總經理之職為借款連帶保證人，被告甲○○不疑
    有他，遂同意擔任連帶保證人。
  2.惟環隆公司於82年底即發生週轉失靈之狀況，無法正常營運
    ，被告迫不得已離開，並發覺環隆公司董事長陳永平、監察
    人吳宗勝將貸款金額移轉他用，乃與股東三十餘人於83年6
    月28日向臺灣臺北地方法院檢察署對陳永平、吳宗勝提出涉
    嫌業務侵占之刑事告訴，雖經為不起訴處分，但足以證明被
    告甲○○對於環隆公司就借款資金之運用完全不知悉。
  3.自83年迄今，被告甲○○之薪資均遭法院強制執行扣薪，已
    清償超過二百餘萬元，原告雖因較晚聲請強制執行，前後已
    獲償10,459元，絕非原告所稱查無所得，僅扣得1,500元之
    薪資而已，原告此部分主張，顯與事實不符。
  4.被告甲○○之債務發生原因係連帶保證債務，被告並未取得
    任何金錢，但被告既為連帶保證人，以扣薪方式按月清償債
    權人，目前仍在執行中，債權人亦獲得相當之受償。因此，
    原告提起本件之事由，既與事實不符，亦與民法第1011條之
    構成要件不合，實無理由。
  5.並聲明：駁回原告之訴。
  (二)被告丙○○抗辯：
  1.被告丙○○結婚後即辭去工作在家照顧子女，因被告甲○○
    於83年間自環隆公司辭職後，家庭收入銳減，被告丙○○為
    協助家用，不得不將子女留在臺灣，而於84年間赴大陸工作
    ，直至88年才返台，之後被告丙○○以工作所得之資金買賣
    股票及從事投資，均非取自於被告甲○○。
  2.被告甲○○目前按月扣薪達2.6萬至3.5萬元，年終獎金高達
    8萬元，且各債權人均能按債權比例獲得受償，被告甲○○
    已將其所得清償債務。因之，本件債務與被告丙○○毫無關
    係，並無損債權人之權益，原告提起本訴，實無理由。
  3.並聲明：駁回原告之訴。
三、得心證之理由：
  (一)按夫妻未以契約訂立夫妻財產制者，除本法另有規定外，以
    法定財產制為其夫妻財產制，民法第1005條定有明文。次按
    債權人對於夫妻一方之財產已為扣押，而未得受清償時，法
    院因債權人之聲請，得宣告改用分別財產制，民法第1011條
    亦規定甚明。而所謂未得受清償，包括全無可扣押之物或所
    扣押之物數量不足及所扣押之財產不足清償該為扣押之債權
    人債權等情形，最高法院89年度台上字第854號判決可資參
    照。此法條立法意旨，乃為貫徹物權法定主義及保護交易安
    全，同時避免夫妻藉登記夫妻財產制之方式，逃避債權人之
    強制執行。
  (二)原告主張被告為夫妻，婚姻關係仍存續中，婚後並未辦理夫
    妻財產制登記，應以法定財產制為夫妻財產制，業據其提出
    戶籍謄本、本院登記處函在卷可稽，且經本院調閱被告戶籍
    資料，並向臺灣臺北地方法院、臺灣高雄地方法院函查無誤
    ，有被告戶籍資料、各該法院覆函附卷為憑，且被告就此並
    不爭執，原告此部分之主張，自堪信實。
  (三)原告主張被告甲○○與訴外人環隆公司、陳永平積欠其連帶
    債務10,001,930元及自95年12月14日起至清償日止按年息百
    分之10計算之利息，並按上開利率百分之20之違約金未還，
    被告甲○○已無其他財產可供執行，而原告聲請臺灣高雄地
    方法院對被告甲○○之薪資債權為強制執行，經該院以99年
    度司執字第13035號按月扣押移轉被告甲○○對高苑科技大
    學之薪津債權三分之一，原告並依聲請執行之債權金額800
    萬元與他債權人比例受償中之事實，業據其提出臺灣士林地
    方法院90年度執字第1342號債權憑證、甲○○每月薪資扣押
    計算表、財政部臺灣省北區國稅局財產歸屬資料清單、97年
    度所得資料清單為證，且有本院調閱之被告甲○○稅務電子
    閘門財產所得調件明細表可參；而被告依其債權金額比例，
    每月僅能獲償1,500元左右，被告並不爭執，復據被告提出
    高苑科技大學出具之每月薪資扣押計算表及明細為佐；綜合
    以上事證，原告每月扣得被告甲○○之財產顯有首揭所定不
    足清償被告甲○○積欠原告之債務之情形。
  (四)次按法定財產制關係消滅時，夫或妻現存之婚後財產，扣除
    婚姻關係存續所負債務後，如有剩餘，其雙方剩餘財產之差
    額，應平均分配，民法第1030條之1第1項前段定有明文。本
    件被告甲○○與被告丙○○如經法院判決宣告應改用夫妻分
    別財產制確定，被告間之法定夫妻財產制關係將歸於消滅，
    而有上開民法第1030條之1規定之適用。屆時被告甲○○所
    得分配之剩餘財產，將影響原告債權之受償，對於原告非無
    法律上之實益，至被告甲○○得否主張剩餘財產分配請求權
    及被告丙○○名下資產應否列入夫妻剩餘財產分配，此乃係
    被告二人將來於分配夫妻剩餘財產時始應審酌者，要與本件
    原告之請求無涉，是被告丙○○辯稱無損及債權人權益，原
    告提起本素實無理由云云，自非可採。
  (五)綜上，原告依前開民法第1011條規定，聲請宣告被告夫妻二
    人改用分別財產制，洵屬有據，應予准許。
四、本件訴訟費用應由敗訴之被告負擔。經查，原告支出訴訟費
    用第一審裁判費3,000元，應由被告負擔，爰確定如主文第2
    項所示。
五、據上論結：本件原告之訴為有理由，依民事訴訟法第78條、
    第85條第1項、第87條第1項，判決如主文。
中    華    民    國    99    年    10    月    26    日
                      家事法庭    法  官  郭貞秀
以上正本係照原本作成。
如對本判決上訴，須於收受判決正本送達後20日內向本院提出上
訴狀，並繳納上訴費及附具繕本。
中    華    民    國    99    年    10    月    26    日
                                  書記官  鄭隆慶

司法院資訊處製作；財團法人民間司法改革基金會備份。
